臺灣高等法院花蓮分院刑事判決　　　　 99年度上訴字第228號
上　訴　人
即　被　告　賴志豪
選任辯護人　曾泰源律師
上列上訴人因偽造文書等案件，不服臺灣花蓮地方法院中華民國
99年8月25日98年度訴字第244號第一審判決（起訴案號：臺灣花
蓮地方法院檢察署98年度偵字第268號），提起上訴，本院判決
如下：
    主  文
原判決撤銷。
賴志豪連續行使偽造私文書，足以生損害於他人，處有期徒刑一
年十月，緩刑五年；惟應依其於民國97年6月19日與蕭珮所簽
協議書第二項，於102年10月15日前，償還尚欠蕭珮之款項新
臺幣97萬元，並於103年10月15日前，依協議書第三項給付蕭珮
自95年1月1日起至清償日止按年息百分之五計算之利息。
如附表所示偽造之署押計四十六枚（含署名六枚及指印四十枚）
均沒收之。
    事  實
一、賴志豪於民國94年間，從事銀行貸款代辦業務，為賺取代辦
    費用，竟基於行使偽造私文書、詐欺取財之概括犯意，連續
    為下列行使偽造私文書、詐欺之犯行：
（一）於94年11月1日前一週內某日，在南投縣集集鎮某處，偽
      造林靖鋒之簽名1枚、指印8枚於保管金額收執條上，而偽
      造名義人為林靖鋒之保管金額收執條1紙；同時偽造林靖
      鋒之簽名1枚、指印6枚於票號252379，金額新臺幣（下同
      ）40萬元之「本票」上（因「本票」發票人與受款人同為
      林靖鋒，而非屬票據法上之本票，僅為私文書。）而偽造
      名義人為林靖鋒之私文書1紙。嗣於94年11月1日，在高雄
      市○○區○○街19號，持上開偽造之保管金額收執條、「
      本票」向梁溫吉行使，佯稱林靖鋒欲借款40萬元，致梁溫
      吉陷於錯誤，而交付賴志豪40萬元，足以生損害於林靖鋒
      及梁溫吉。
（二）於94年12月下旬某日，在高雄市○○路靠近國道1號高速
      公路中正交流道附近某速食店，偽造吳明禮之簽名1枚、
      指印6枚於保管金額收執條上，而偽造名義人為吳明禮之
      保管金額收執條1紙；同時偽造吳明禮之簽名1枚、指印6
      枚於票號252382，金額210萬元之「本票」上（因「本票
      」發票人與受款人同為吳明禮，而非屬票據法上之本票，
      僅為私文書。）而偽造名義人為吳明禮之私文書1紙。嗣
      於95年1月2日，在花蓮縣花蓮市某處，持上開偽造之保管
      金額收執條、「本票」向蕭珮行使，佯稱吳明禮欲借款
      210萬元，致蕭珮陷於錯誤，陸續在花蓮縣花蓮市交付
      賴志豪共210萬元，足以生損害於吳明禮及蕭珮。
（三）於95年1月3日前1週內某日，在花蓮縣花蓮市○○路合作
      金庫銀行，偽造蕭珮之簽名1枚、指印8枚於保管金額收
      執條上，而偽造名義人為蕭珮之保管金額收執條1紙；
      同時偽造蕭珮之簽名1枚、指印6枚於票號0000000，金
      額80萬元之「本票」上（因「本票」發票人與受款人同為
      蕭佩，而非屬票據法上之本票，僅為私文書。）而偽造
      名義人為蕭珮之私文書1紙。嗣於95年1月25日，在高雄
      市○○區○○街19號，持上開偽造之保管金額收執條、「
      本票」向梁溫吉行使，佯稱蕭珮欲借款80萬元，致梁溫
      吉陷於錯誤，而交付80萬元予賴志豪，足以生損害於蕭珮
      及梁溫吉。嗣因梁溫吉持名義人為蕭珮之偽造保管金
      額收執條及「本票」，向蕭珮催討債務，始知上情。
二、案經蕭珮訴由臺灣花蓮地方法院檢察署檢察官偵查起訴。
    理  由
壹、證據能力方面
    本判決所引用之證據資料，被告及辯護人均未聲明異議，表
    示不爭執。本院審酌該等證據作成時之情況，並無不當情事
    ；且與本案待證事實具有相當之關聯性，以之為證據亦無不
    合，依法均應認為有證據能力。
貳、認定事實所憑之證據及理由
    上開事實，業據被告於原審及本院審理時坦承在卷，核與證
    人蕭珮、吳明禮於偵查及原審審理時；證人梁溫吉於偵查
    中所證述之情節，均相符合。復有林靖鋒、吳明禮、蕭珮
    名義之保管金額收執條、「本票」、共同協議書、貸款申請
    書、臺東區中小企業銀行存摺影本、合作金庫商業銀行分戶
    交易明細表、荷商荷蘭銀行股份有限公司存摺帳卡明細、中
    央信託局花蓮分局活期儲蓄存款存摺、法務部調查局96年6
    月29日調科貳字第09600268790鑑定通知書、中央信託局花
    蓮分局放款交易清單、內政部警政署刑事警察局97年10月13
    日刑紋字第0970153183號鑑驗書分別在卷可稽。足見被告之
    自白與事實相符。其未經林靖鋒、吳明禮、蕭珮之同意，
    偽造其等名義之保管金額收執條、「本票」，進而向梁溫吉
    、蕭珮行使詐取財物，自足以生損害於林靖鋒、梁溫吉、
    吳明禮、蕭珮等人。本案事證明確，被告犯行堪以認定。
參、論罪科刑
一、被告行為後，刑法部分條文業於95年7月1日修正施行。修正
    後刑法第2條第1項規定：「行為後法律有變更者，適用行為
    時之法律。但行為後之法律有利於行為人者，適用最有利於
    行為人之法律。」本件被告之前開犯行，如依修正前刑法第
    56條之規定，為連續犯，應以一罪論，然新法已刪除連續犯
    之規定；又被告行為時之刑法第55條後段所謂牽連犯之規定
    ，亦已刪除；再者，關於刑法第339條第1項詐欺罪所得科處
    之罰金刑，刑法第33條第5款修正為「主刑之種類如下：五
    、罰金：新臺幣1千元以上，以百元計算之。」依新法規定
    ，所得科處之罰金刑最低為新臺幣1千元，與舊法第33條第5
    款規定之罰金最低額銀元1元即新臺幣3元及廢止前罰金罰鍰
    提高標準條例第1條前段規定之提高倍數10倍。綜合上述各
    條文修正前、後之比較，以被告行為時之舊法，較有利於被
    告，自應依刑法第2條第1項前段規定，適用修正前刑法之相
    關規定，予以論處。
二、按匯票之發票人得以自己或付款人為受款人，並得以自己為
    付款人，票據法第25條第1項定有明文。上開規定，於本票
    並未準用之；此從票據法第124條第1項之規定可知。足見票
    據法有關匯票發票人得以自己為受款人，與本票係以發票人
    簽發一定之金額，於指定之到期日由自己無條件支付受款人
    或執票人之性質不相容，乃明文排除準用。又發票人如以自
    己為受款人所簽發之本票，因該「受款人」一欄之記載，非
    票據法所不規定之事項，並無票據法第12條規定之適用，故
    非僅「受款人」部分不生票據上之效力而已，應認該「本票
    」非屬票據法上之本票。本件被告偽造林靖鋒、蕭珮、吳
    明禮名義之「本票」，均以發票人自己為受款人，有該「本
    票」3紙在卷可稽，是該等「本票」即非屬票據法上之本票
    ，尚不構成偽造有價證券罪。但該「本票」上記載之內容已
    足表示一定之意思，仍不失為私文書；且被告既以之為憑證
    ，取信並交付梁溫吉、蕭珮而行使，仍應論以偽造私文書
    罪。是核被告所為，係犯刑法第216條、第210條行使偽造私
    文書罪、刑法第339條第1項之詐欺罪。公訴人認被告偽造「
    本票」部分係犯刑法第201條第1項偽造有價證券罪，容有未
    洽，起訴法條應予變更。被告偽造私文書之低度行為，為行
    使之高度行為所吸收；偽造簽名、指印為偽造私文書之部分
    行為，均不另論罪。被告先後行使偽造林靖鋒、吳明禮、蕭
    珮名義之私文書之犯行，時間緊接，觸犯基本構成要件相
    同之罪名，依其情節，顯係出於概括之犯意反覆為之，為連
    續犯，應依修正前刑法第56條之規定以一罪論，並加重其刑
    。又被告行使偽造私文書，用以詐欺取財，是上揭2罪間，
    有方法目的之牽連關係，為裁判上一罪，應從較重之行使偽
    造私文書罪處斷。
三、原審對被告論罪科刑，固非無見。惟裁判上一罪，如其中一
    部分為中華民國96年罪犯減刑條例第3條所定不予減刑之罪
    ，則據以處罰之他罪雖非同條例列舉之罪名，亦應不予減刑
    （司法院院解字第3454、3661號解釋參照）。查被告所犯刑
    法第339條第1項之詐欺罪，為上開條例第3條所定不予減刑
    之罪，則據以處罰之刑法第216條、第210條行使偽造私文書
    罪，雖非同條例列舉之罪名，亦應不予減刑。原判決認被告
    所犯上開二罪，屬裁判上一罪，於從重論處被告行使偽造私
    文書罪時，援用上開條例予以減刑，自有不合，應予撤銷改
    判。爰審酌被告並無重大前科紀錄，素行尚佳，其為賺取代
    辦費用，竟偽造他人名義之私文書用以詐財，危害他人財產
    法益非輕；惟犯罪後坦承犯行，且就詐取梁溫吉40萬元及80
    萬元部分，已於95年2月10日以家豐資產管理公司名義匯款
    76萬5千元給梁溫吉，及於95年25日以蕭珮名義匯款88萬
    元給梁溫吉，有郵政跨行匯款申請書2紙，及證明申請書上
    匯款人行動電話0000000000號為被告申請使用之和信電訊股
    份有限公司行動電話服務申請書1紙在卷可憑；另就詐取蕭
    珮210萬元部分，亦於97年6月19日與蕭珮協議，願意償
    還蕭珮290萬元及利息，迄100年1月止，已償還193萬元，
    尚餘97萬元及利息未還，此有公證書及協議書如附件所示足
    佐（原審卷第79-81頁），並經告訴人蕭珮供陳在卷等等
    一切情狀，量處如主文所示之刑。
四、另查被告未曾受有期徒刑之宣告，有臺灣高等法院被告前案
    紀錄表在卷可參，其既願意按月分期償還詐取蕭珮之財物
    ，本院認為被告經此次刑之宣告，當知所警惕，而無再犯之
    虞，所宣告之刑，以暫不執行其刑為適當，爰予宣告緩刑五
    年；惟應依其於97年6月19日與蕭珮所簽協議書第二項，
    於102年10月15日前，償還尚欠蕭珮之款項97萬元，並於
    103年10月15日前，依協議書第三項給付蕭珮自95年1月1
    日起至清償日止按年息百分之五計算之利息。
五、如附表所示之私文書正本，雖為被告所偽造，惟既交付梁溫
    吉、蕭珮，已非被告所有，依法毋庸宣告沒收；惟該等私
    文書上偽造如附表所示之署押，均應依刑法第219條之規定
    ，宣告沒收。
據上論斷，應依刑事訴訟法第369條第1項前段、第364條、第299
條第1項前段、第300條，刑法第2條第1項前段、第216條、第210
條、第339條第1項、第74條第1項第1款、第2項第3款、第219條
，修正前刑法第56條、第55條，廢止前罰金罰鍰提高標準條例第
1條前段，現行法規所定貨幣單位折算新臺幣條例第2條，判決如
主文。
本案經檢察官李啟明到庭執行職務。
中    華    民    國    100    年    2    月    9     日
                  刑事庭審判長法  官  謝志揚
                              法  官  張健河
                              法  官  林慶煙
以上正本證明與原本無異。
如不服本判決，應於收受送達後10日內向本院提出上訴書狀，其
未敘述理由者，並得於提起上訴狀後10日內向本院補提理由書（
均須按他造當事人之人數附繕本）「切勿逕送上級法院」。
告訴人或被害人如對於本判決不服者，應具備理由請求檢察官上
訴，其上訴期間之計算係以檢察官收受判決正本之日期為準。
中    華    民    國   100    年    2     月    9     日
                              書記官  林明智
附錄  本判決論罪之法律條文：
中華民國刑法第216條
行使第 210 條至第 215 條之文書者，依偽造、變造文書或登載
不實事項或使登載不實事項之規定處斷。
中華民國刑法第210條
偽造、變造私文書，足以生損害於公眾或他人者，處 5 年以下
有期徒刑。
中華民國刑法第339條
意圖為自己或第三人不法之所有，以詐術使人將本人或第三人之
物交付者，處5年以下有期徒刑、拘役或科或併科1千元以下罰金
。
以前項方法得財產上不法之利益或使第三人得之者，亦同。
前二項之未遂犯罰之。
附表：
┌──┬───────────┬────────┬──────┐
│編號│偽造署押之文件        │署押之個數      │備註        │
├──┼───────────┼────────┼──────┤
│一  │林靖鋒名義之「本票」私│「林靖鋒」署名1 │            │
│    │文書                  │枚、指印6枚     │            │
├──┼───────────┼────────┼──────┤
│二  │林靖鋒名義之保管金額收│「林靖鋒」署名1 │被告在該收執│
│    │執條                  │枚、指印8枚     │條第1行「立 │
│    │                      │                │保管條人」後│
│    │                      │                │書寫「林靖鋒│
│    │                      │                │」，用意僅在│
│    │                      │                │識別該收執條│
│    │                      │                │為何人，非表│
│    │                      │                │示本人簽名之│
│    │                      │                │意思，此部分│
│    │                      │                │尚不構成偽造│
│    │                      │                │署押。      │
├──┼───────────┼────────┼──────┤
│三  │吳明禮名義之「本票」私│「吳明禮」署名1 │            │
│    │文書                  │枚、指印6枚     │            │
│    │                      │                │            │
│    │                      │                │            │
├──┼───────────┼────────┼──────┤
│四  │吳明禮名義之保管金額收│「吳明禮」署名1 │被告在該收執│
│    │執條                  │枚、指印6枚     │條第1行「立 │
│    │                      │                │保管條人」後│
│    │                      │                │書寫「吳明禮│
│    │                      │                │」，用意僅在│
│    │                      │                │識別該收執條│
│    │                      │                │為何人，非表│
│    │                      │                │示本人簽名之│
│    │                      │                │意思，此部分│
│    │                      │                │尚不構成偽造│
│    │                      │                │署押。      │
├──┼───────────┼────────┼──────┤
│五  │蕭珮名義之「本票」私│「蕭珮」署名1 │            │
│    │文書                  │枚、指印6枚     │            │
├──┼───────────┼────────┼──────┤
│六  │蕭珮名義之保管金額收│「蕭珮」署名1 │被告在該收執│
│    │執條                  │枚、指印8枚     │條第1行「立 │
│    │                      │                │保管條人」後│
│    │                      │                │書寫「蕭珮│
│    │                      │                │」，用意僅在│
│    │                      │                │識別該收執條│
│    │                      │                │為何人，非表│
│    │                      │                │示本人簽名之│
│    │                      │                │意思，此部分│
│    │                      │                │尚不構成偽造│
│    │                      │                │署押。      │
└──┴───────────┴────────┴──────┘